臺灣桃園地方法院民事判決
                                     109年度訴字第2285號
原      告  黃成嘉  
訴訟代理人  林清漢律師
複 代 理人  林勵律師
            侯銘欽律師
參  加  人  沈素爰(即陳盛淼之繼承人)

            陳耀功(即陳盛淼之繼承人)


            陳耀加(即陳盛淼之繼承人)

上  三  人
訴訟代理人  鄭仁壽律師
被      告  馬佩華  


上  一  人
訴訟代理人  邱清銜律師
複 代 理人  張必昇律師
            游淑琄律師
上列當事人間請求返還不當得利等事件，本院於民國110 年11月
12日言詞辯論終結，判決如下：
    主      文
一、原告之訴及假執行之聲請均駁回。
二、訴訟費用由原告負擔。參加訴訟費用由參加人負擔。
    事實及理由
壹、程序方面按就兩造之訴訟有法律上利害關係之第三人，為輔
    助一造起見，於該訴訟繫屬中，得為參加，民事訴訟法第58
    條第1 項定有明文。查，參加人沈素爰、陳耀功、陳耀加均
    為陳盛淼之繼承人，均於民國110 年3 月19日本件訴訟繫屬
    中，具狀表明其就兩造間之不當得利事件有法律上利害關係
    ，為輔助原告而聲請參加訴訟（見本院卷第147 頁、第231 
    頁），經核與前揭規定並無不合，應予准許。
貳、實體方面
一、原告主張：訴外人陳盛淼之不動產經本院101 年度司執字第
    89932 號及102 年度司執字第10067 號合併強制執行（下稱
    系爭執行案），其為取回拍賣之殘餘款項，與被告成立虛偽
    債權以利分配，故陳盛淼簽發面額新臺幣（下同）1,600萬
    元之本票（票號：26955 ，下稱系爭本票），由被告於95年
    11月28日向本院聲請支付命令裁定，經本院以95年促字第52
    745 號裁定核發支付命令（下稱系爭支付命令），並於96年
    1 月2 日確定後參與分配，第一次分配被告分得380 餘萬元
    ，第二次分配被告分得900 餘萬元，合計被告共分得1,361 
    萬6,495 元，惟被告嗣後竟將分配款占為己有，拒絕交付款
    項與陳盛淼，陳盛淼自得依不當得利請求被告返還，又伊與
    陳盛淼於107 年10月29日立有協議書，約定陳盛淼將對被告
    之1,361 萬6,495 元債權全數讓與伊，業經伊向被告為債權
    讓與之通知，伊於該債權381 萬679 元範圍內，請求被告返
    還，爰依民法第179 條、第294 條第1 項前段及第297 條第
    1 項前段規定請求被告返還不當得利，並聲明：㈠被告應給
    付原告381 萬679 元，及自起訴狀繕本送達翌日起至清償日
    止，按年息百分之5 計算之利息。㈡原告願供擔保請准宣告
    假執行。
二、被告則以：伊於系爭執行案中對於陳盛淼之執行名義為系爭
    支付命令，其內容為命該案債務人（即陳盛淼及該案債務人
    陳盛唐）應連帶給付伊1,600 萬元，及95年10月30日起至清
    償日止，按年息百分之5 計算之利息。系爭支付命令之聲請
    及確定均係於民事訴訟法第521 條修法前，是系爭支付命令
    確定後之效力形同判決，該確定之判決既未經其後之確定判
    決予以廢棄，縱令判決內容不當，在債務人對於原執行名義
    之確定判決提起再審之訴予以變更前，債權人繼續執行陳盛
    淼財產並受償價金並非無法律上之原因而受利益，即無不當
    得利可言。且陳盛淼開立系爭本票予伊並無通謀虛偽意思表
    示之情，其於桃園地方檢察署105 年度他字第7317號案偵查
    筆錄中自承，開立本票時僅伊、陳盛淼及系爭本票之共同發
    票人陳盛為（原名陳盛唐）在場，又陳盛為之簽名經鑑定屬
    實，足證陳盛淼及陳盛為皆有於系爭本票上簽名，依通念虛
    偽開立之本票不應特意由2 人為共同發票人。伊與陳盛為係
    舊識，伊自85年起即陸續以自己或親人之名義、資金貸款予
    陳盛為，系爭本票簽發時，係陳盛為積欠伊數千萬債務，因
    陳盛淼與陳盛為間共有之不動產多數登記陳盛淼名下，陳盛
    為為保證清償債務，始邀陳盛淼共同簽發系爭本票予伊。是
    臺灣高等檢察署108 年度上聲議字第2409號再議駁回處分書
    亦認持爭本票參與分配並無不實等語，資為抗辯，並聲明：
    ㈠原告之訴應予駁回。㈡如為不利益判決，願供擔保請准為宣
    告免為假執行。
三、參加人為輔助原告一方，其陳述略以：緣陳盛淼之土地遭第
    三人聲請強制執行，其為脫免債務，始與被告基於共同通謀
    虛偽之意思表示，由陳盛淼簽發面額1,600 萬元本票一紙，
    再由被告持該本票向法院聲請核發支付命令，陳盛淼明知雙
    方無債務卻故意不異議，使支付命令生效後，被告再以確定
    之支付命令為執行名義，聲請強制執行，並順利分配到1,00
    0 餘萬元之款項，而陳盛淼憂被告日後獨吞款項，故請被告
    簽發面額為1,600 萬元之本票交由其保管，足證被告與陳盛
    淼間確實成立虛偽意思表示行為。被告與陳盛淼通謀虛偽成
    立本票債務再據以聲請核發支付命令，並持以聲請參與分配
    之行為，雖外觀均合法並有確定判決同一之效力，但依民法
    第87條第1 項前段之規定，應屬無效。被告自應將自執行法
    院分配取得之金額返還給陳盛淼等語。
四、按民法第179 條規定不當得利之成立，係以無法律上之原因
    而受利益，致他人受損害為要件。債權人本於確定判決對於
    債務人為強制執行而受金錢之支付者，該確定判決如未經其
    後之確定判決予以廢棄，縱令判決內容不當，在債務人對於
    原執行名義之確定判決提起再審之訴予以變更前，亦非無法
    律之原因而受利益，自無不當得利可言（最高法院69年台上
    字第1142號判例參照）。再按104 年7 月1 日修正前民事訴
    訟法第521 條第1 項規定，債務人對於支付命令未於法定期
    間提出異議者，支付命令與確定判決有同一之效力，債務人
    於支付命令確定後，除依法對之提起再審之訴外，不得再為
    與該確定支付命令意旨相反之主張（最高法院103 年度台上
    字第2245號判決參照）。查本件被告於95年11月28日以陳盛
    淼及陳盛為借款到期未清償為由，向本院聲請核發系爭支付
    命令確定，命陳盛淼及陳盛為連帶給付1,600 萬元，及自95
    年10月30日起至清償日止，按年利率5%計算之利息，此為兩
    造所不爭執，並有本院95年度促字第52745 號支付命令及確
    定證明書附卷可稽（見本院95年度促字第52745 號卷宗）。
    故被告於104 年7 月1 日修法前取得之系爭支付命令，即與
    確定判決有同一效力，被告據此聲請強制執行，共計受償1,
    361 萬6,495 元，且系爭支付命令之後也未有因提起再審而
    遭撤銷之情形，揆諸前揭法條及判決、判例意旨，被告係以
    確定之系爭支付命令為執行名義聲請強制執行，且亦未經再
    審而撤銷，則被告本於確定系爭支付命令對於陳盛淼為強制
    執行而受償，當然有法律上之原因，並無不當得利之情事。
    從而，原告主張依債權讓與及不當得利之法律關係，請求被
    告返還381 萬679 元，即無理由，不應准許。
五、綜上所述，被告依確定支付命令受償1,361 萬6,495 元，無
    不當得利可言，故原告依據民法第179 條、第294 條第1 項
    前段及第297 條第1 項之債權讓與及不當得利等法律關係，
    請求被告應給付原告381 萬679 元，及自起訴狀繕本送達翌
    日起至清償日止，按年息百分之5 計算之利息，為無理由，
    應予駁回。原告之訴既經駁回，其假執行之聲請，亦失所附
    麗，均應併予駁回。
六、本件事證已臻明確，兩造其餘陳述及所提證據，經核與判決
    結果不生影響，爰不一一論列，併此敘明。
七、訴訟費用負擔之依據：民事訴訟法第78條、第86條第1 項前
    段。
中    華    民    國   110    年    12   月    16     日
                  民事第一庭  法   官   紀榮泰
正本係照原本作成。
如對本判決上訴，須於判決送達後二十日內向本院提出上訴狀。
如委任律師提起上訴者，應一併繳納上訴審裁判費。
中　　華　　民　　國　　110 　年　　12　　月　　17　　日
                              書記官    郭力瑜